【裁判字號】    90,判,50
【裁判日期】    900105
【裁判案由】    綜合所得稅
【裁判全文】
最  高  行  政  法  院  判  決                        九十年度判字第五○號
    再 審原 告  甲○○
    再 審被 告  財政部臺灣省北區國稅局
    代  表  人  林吉昌
右當事人間因綜合所得稅事件，再審原告對本院中華民國八十八年二月二十六日八十
八年度判字第四一七號判決，提起再審之訴。關於行政訴訟法第二百七十三條第一項
第一款（修正前行政訴訟法第二十八條第一款）部分，本院判決如左：
    主  文
再審之訴駁回。
再審訴訟費用由再審原告負擔。
    事  實
緣再審原告八十年度綜合所得稅結算申報，再審被告以其漏報取自國防部中山科學研
究院（下稱中科院）之薪資所得計新臺幣（下同）二二一、五八六元，乃核定補徵稅
額一○、四五七元。再審原告不服，循序提起行政訴訟，為本院八十八年度判字第四
一七號判決（下稱原判決）駁回。再審原告以原判決有行政訴訟法第二百七十三條第
一項第一款（修正前行政訴訟法第二十八條第一款）之再審事由，提起再審之訴。茲
摘兩造訴辯意旨如次：
再審原告起訴意旨及補充理由略謂：
一、鈞院六十八年度判字第七六七號、六十九年度判字第五號、七十年度判字第三九
    九號、七十四年度判字第一五三七號等判決，對事業主未依所得稅法第九十四條
    第一項規定代扣稅款，均採嚴懲之立場，何以事業主換成行政院、國防部、中科
    院時則否，顯違反行政法上之禁反言原則。是依憲法第七條平等原則、中央法規
    標準法第一條、第十六、第十七、第十八條、所得稅法第九十四條第一項、第八
    十九條第二項之規定及稅捐稽徵法第四十八條之三之從新從優原則，應將原處分
    撤銷。
二、程序正義為行政法之重要原則。本件前經蔣經國、嚴家淦、孫運璿、俞國華、李
    煥、郝伯村及連戰等先生違法承諾「品位加給、技術津貼」為免稅，此可由中科
    院於五十五年成立時，即有「品位加給、技術津貼」之給與，卻直至六十八年，
    由中科院員工具名檢舉未依法納稅，財政部始函請國防部查明給付性質，而國防
    部更以基於業務機密之理由無從提供可證。財政部雖擬具處理辦法，報奉行政院
    函准備查，並於六十八年十一月三十日以台財稅第三八五○一號函覆國防部徵免
    原則，惟行政院、國防部、中科院基於國防武器自主研發政策需要，並未示知員
    工知悉。財政部自六十九年起至八十二年止，歷經十四年，無進一步具體作為，
    應係為配合國防武器自主研發之政策而不作為，財政部及稅捐主管機關應作為而
    不作為，依訴願法第二條之規定，應視同核可免稅處分已確立。又財政部稅制委
    員會於七十九年、八十三年、八十七年編印各版所得稅法令彙編時，分別以七十
    九年十月十八日台財稅第七九○七一四三三四號函、八十三年八月三十一日台財
    稅第八三一六○七六六一號函、八十七年九月二十一日台財稅第八七一九六五三
    六六號函表示，凡未編入該年度版之「本部及各權責機關所對外發布舊函釋，非
    經其重行核定、一律不再援引適用。」經遍查其七十九年、八十三年、八十七年
    各版之所得稅法令彙編中，皆未列入財政部六十八台財稅第三八五○一號函及行
    政院台八十四財第三七○○七號函，故應屬無效之函釋，必經各權責機關重新核
    定後，始重新生效。財政部刻意不公布函示，牴觸「租稅法律主義」，無法律拘
    束力。又該二函釋復未依中央法規標準法第七條送立法院備查，有違程序正義原
    則。
三、中科院係根據動員戡亂時期臨時條款第四條、第五條規定創立，並依據憲法第一
    百六十六條、第一百六十七條，核予中科院非軍職員工品位加給、技術津貼為免
    徵所得稅之租稅優惠，故中科院非軍職員工之薪資，分為本薪及品位加給、技術
    津貼兩大部分，本薪部分依法扣稅，以符合憲法第十九條規定人民之納稅義務，
    品位加給、技術津貼則依憲法第一百六十六條、第一百六十七條規定，予以免稅
    獎勵，此雖未明載於所得稅法第四條列舉之免稅事由中，然憲法實已明確予以保
    障。中科院之非軍職員工自主研發國防武器，係增進公共利益、維持社會秩序、
    保護他人自由、避免緊急危難之事項，因而獲得租稅優惠之權利，應受憲法第二
    十二條、第二十三條之保障。
四、稅捐稽徵法第一條明白規定稅捐稽徵法未規定事項，適用其他有關之法律規定。
    而其第三十八條復又規定不服稅捐稽徵機關復查決定，得依法提起訴願，則訴願
    法為有關聯之法律，已昭然若揭。依訴願法第二條所規定的行政處分要件來論，
    再審被告及財政部之作為已構成核可免稅處分之既存事實，蓋作為或不作為皆屬
    於單方行政行為，而關係本件適用「信賴保護原則」之證據已由中科院員工依法
    向監察院聲請獲得。桃園縣稅捐稽徵處大溪分處於八十年四月八日駁回檢舉人之
    函稱：「主旨：台端建議改進本轄中山科學院給付薪資等給與核課綜合所得稅未
    盡合理乙節，復（覆）如說明二，請查照。說明：一、依據財政部賦稅署1.4.
    日台稅一發第000000000號移文單辦理。二、查國防部中山科學研究院
    稱其員工薪資分成本俸及研究加給兩部分，本俸依法課稅；至於研究加給係政府
    為勵科技人員科技研究工作之補助費，此研究補助費台端建議應改成單一薪俸
    核課綜合所得稅，以健全所得稅制，此案俟所得稅法修正時，將建議上級單位參
    採。三、承蒙台端提供寶貴意見，使所得稅制俞臻．．．」，足證當時負責中科
    院國稅稽徵業務之桃園縣稅捐稽徵處大溪分處，明確認定中科院非軍職員工所領
    之研究補助費為合於所得稅法第四條第八款前段規定之免稅所得，而駁回檢舉人
    的檢舉，檢舉人亦認為係駁回其檢舉，因桃園縣稅捐稽徵處並未就其檢舉而對中
    科院本身或非軍職員工納稅義務人，依稅捐稽徵法第三十條、第三十一條及所得
    稅法第七十九條、第八十條、第八十一條、第八十三條、第九十五條所賦於的法
    定職權為調查核定行為，開立核定稅額通知書、繳款書與非軍職員工，命其為補
    繳之行政行為，此可由監察院八十五年三月十五日所發布之糾正案第參項甲事實
    第四段記述：「．．．八十一年九月又有納稅義務人檢舉略以：『政府財政負擔
    沈重，中科院給付非軍職人員所得有低報，造成課稅不公，請研究改進，以增裕
    稅收．．．』之實情而得證。因之斯時財政部及核課主管機關以其法定職權，從
    五十五年至八十二年長達二十七年之久，所以對中科院非軍職員工所領「品位加
    給、技術津貼」部分未以核定稅額通知書為應稅之補徵作為，實是認定系爭所得
    為所得稅法第四條第八款前段之免稅所得，殆無疑義。就訴願法第二條中央或地
    方機關基於職權，就特定具體事件所為發生公法上效果之單方行政行為，為行政
    處分之定義而言，已構成核定免稅之既存法秩序，而再審被告故意隱瞞此一事實
    。
五、財政部賦稅署八十八年一月十八日台稅一發八八一八九五八二一號書函載：「國
    防部中山科學研究院非軍職人員薪給中之品位加給及技術津貼免徵所得稅案，肇
    始於六十八年，由該院員工具名檢舉該院非軍職人員所領取品位加給及技術津貼
    未依法納稅。由行政院將檢舉函轉財政部，經財政部函請國防部查明給付之性質
    ，惟國防部函覆基於業務機密之理由無從提供．．．」可知財政部至遲於六十八
    年已經知悉中科院非軍職人員領有「品位加給」及「技術津貼」之事實，當時雖
    擬具處理辦法報請行政院函准備查在案，並於六十八年十一月三十日以（68）台
    財稅第三八五○一號函免徵原則，以「如係、如屬」等關鍵詞授權中科院自行認
    定「品位加給、技術津貼」為合於所得稅法第四條第八款免納所得稅之研究補助
    費，且財政部發文給國防部後，復為配合兩位蔣故總統、歷任行政院長之國防武
    器自主研發政策，以獲得國防實質嚇阻戰略能力，保障人民之生存、自由及尊嚴
    ，使大、中、小企業能有安定之環境發展而發達茁壯，創造舉世稱羨之經濟奇蹟
    ，更進一步在財政部所出版各年度版所得稅法令彙編、稅捐稽徵法令彙編中，刻
    意隱去財政部（68）台財稅第三八五○一號函之積極作為，使全國皆不知有此函
    示存在，監察院（85）院台財字第二四五七號函調查意見即指出：且桃園縣稅捐
    稽徵處大溪分處於八十年四月八日回覆檢舉人，亦認為研究加給及技術津貼係政
    府為獎勵科技人員科技研究之工作補助費（對人民公開表示），而再審被告於八
    十二年四月十五日北區國稅三第八二○○七三○七號函，認「品位加給、技術津
    貼」可否適用所得稅法第四條第八款亦有疑義，採不溯既往原則，可知稅捐稽徵
    機關中、低階公務員亦不知有台財稅第三八五○一號函的存在；而在六十九年至
    八十三年以前亦從未對「品位加給、技術津貼」開立核定稅額通知書或繳稅扣繳
    憑單，更使人民信賴中科院非軍職員工所領之「品位加給、技術津貼」為符合所
    得稅法第四條第八款前段免稅要件為免稅所得，就訴願法第二條第一項規定而言
    ，已構成有效之認可免稅行政處分，反之，就訴願法第二條第二項之定義而論，
    財政部至遲於六十八年由檢舉人依所得稅法第一○三條告發中科院非軍職員工領
    有品位加給、技術津貼之事實，已發現知悉課稅資料，當時財政部如堅持「品位
    加給、技術津貼」為所得稅法第四條第八款但書所稱之勞務所得，非免稅所得，
    即應命各地稅捐稽徵機關於六十九年所得稅結算申報時，發現中科院非軍職員工
    ，未申報研究補助費之所得後，依稅捐稽徵法第三十條、第三十一條、所得稅法
    第七十九條、第八十三條、第九十五條等有關法條為調查核定之法定行為，並開
    立「核定稅額通知書」與中科院非軍職員工，為法定期間應為之作為，卻在長達
    十餘年中不處分中科院非軍職員工所領「品位加給、技術津貼」之不作為事實，
    一方面駁回檢舉人之檢舉，影響檢舉人領取檢舉獎金之權利，另一方面復損害中
    科院非軍職員工依法節稅權（如依法多報撫養人數）、工作選擇權（選擇是否進
    入中科院服務）、生涯規劃處置財產權，已符合訴願法第二條第二項要件，視同
    核可中科院非軍職員工所領之「品位加給、技術津貼」為免稅之研究補助費，要
    不是在行政院院會中財政部、國防部已達成為國防自主研發政策，應予免稅之認
    定，而無須調查核定，否則以稅法授予稽徵機關查核之森嚴，那有任何機關首長
    、企業主或納稅義務人能免責。故不論係刻意隱去台財稅第三八五○一號函之積
    極作為或係應作為而不作為，中科院非軍職員工所領之「品位加給、技術津貼」
    ，非屬另行發現課稅之資料，應有「信賴保護原則」之適用；而地方機關桃園縣
    稅捐稽徵處大溪分處基於職權（依訴願法第二條前段是謂有權解釋之機關）於八
    十年四月八日復以：「．．．研究加給及技術津貼係政府為獎勵科技人員科技研
    究之工作補助費，此研究補助費台端建議應改成單一薪俸核課綜合所得稅，以健
    全所得稅制，此案俟所得稅法修正時，將建議上級單位參採．．．」駁回檢舉人
    之檢舉，再度確認中科院非軍職員工所領之品位加給、技術津貼為合於所得稅法
    第四條第八款為免稅所得，而財政部及再審被告於八十三年一月二十二日始以北
    區國稅大溪審第八三○○一二七二號函明確表示變更已往已核可免稅之處分。
六、鈞院對中科院員工數千份判決中，亦已明確認定行政爭訟上有信賴保護原則之適
    用；而大法官吳庚博士在其所著之「行政法之理論與實用」五十九頁以下及二九
    三頁以下（八十二年增訂版）謂：「信賴保護原則（Der Grundsatz des Vertra
    uenschutz ）為戰後在西德發展成功之原則，最先適用於授益性質行政處分之撤
    銷或廢止，蓋相對人因此類處分獲有利益，一經撤銷自將遭受損害，故行政機關
    撤銷授益處分時，應考慮補償相對人信賴有效存續之利益，其後此項原則經該國
    憲法法院之不斷引用，且逐漸成為憲法層次之法則，不僅拘束行政部門，對立法
    及司法部門亦有拘束力，故制定法規或適用法規均不得溯及既往發生效力，使人
    民更為不利」。大法官城仲模博士在其所編之「行政法裁判百選」一五八頁以下
    亦謂：信賴保護原則係指人民因相信既存之法秩序，而安排其生活或處置其財產
    ，則不能因嗣後法規之制定或修正，而使其遭受不能預見之損害，用以保護人民
    之既得權，並維護法律尊嚴。信賴原則亦係一般法律原則，具有憲法層次效力，
    可拘束立法、司法及行政。基於信賴保護原則，原則上禁止負擔性法律、命令或
    自治法規有溯及既往效力（基於此，則八十三年一月二十二日北區大溪審第00
    000000函行政命令即違反此不得溯及既往之原則）；亦適用於授益行政處
    分之職權撤銷與廢止；德國學說實務並認為信賴保護亦可適用於行政規則，尤其
    是形式上已公開之行政規則；及一般法律生活上已無重大疑義而予接受之司法及
    行政慣例；行政指導上禁反言法理亦係信賴保護原則之適用。．．．大致上須有
    （一）信賴基礎：即須先有一個令人民信賴之行政行為，如一個有效之行政處分
    。（二）信賴表現：須人民因信賴該行政行為而為具體之信賴行為，如運用財產
    而生法律之變動。（三）信賴值得保護：人民之信賴係基於善意，若該行政處分
    具有瑕疵，並須非因過失而不知該瑕疵存在。在人民信賴值得保護之時，亦須斟
    酌公益以決定其保護方法（例如：在違法之授益處分之情形，或撤銷該處分而予
    人民適當之補償，或逕維持該違法處分。）我國實務界亦多所引用，如行政法院
    五十四年判字第二五五號等判決重申上述解釋意旨。以上法學學理，亦明確地支
    持中科院非軍職員工應享有「信賴保護原則」之保護。
七、監察院在（85）院台財字第二四五七號函中，亦調查指出桃園縣稅捐稽徵處大溪
    分處於八十年四月八日回覆檢舉人，亦認為研究加給係政府為獎勵科技人員科技
    研究工作之補助費（對人民公開承認），而再審被告於八十二年四月十五日北區
    國稅三第八二○○七三○七號函認「品位加給及技術津貼」可否適用所得稅法第
    四條第八款，亦有疑義．．．應採不溯既往原則，所以本案未納稅，非可歸責於
    納稅義務人；又監察院分別於八十七年十一月二十日（87）院台財字第八七二二
    ○○五八○號、及十二月二十二日（87）院台財字第八七二二○○六五八號函亦
    表明對中科院非軍職員工之處置顯非公平，而係中科院及稅捐機關之行政疏失所
    致；就桃園縣稅捐稽徵處大溪分處於八十年四月八日函覆檢舉人之函，中科院非
    軍職人員主觀上並無違章漏稅之故意，應享有「信賴保護原則」之適用，因其為
    主管機關對人民之函示，非政府機關內部建議函。
八、請鈞院詳細審酌財政部賦稅署八十八年一月十八日台稅一發第八八一八九五八二
    一號書函之事實證據，證明本件係由人民依所得稅法第一○三條檢舉，但財政部
    為配合獲得國防實質嚇阻戰略能力而有台財稅第三八五○一號函授權中科院自行
    認定之作為，（參財政部八十五年十二月五日台財稅第八五一九二八○九號函說
    明三引國防部八十五年十月九日珍琥字第二五二六號函：案經中科院查明，基
    於所得稅法第四條第八款獎勵科學研究補助費免所得稅及貴部六十八年徵免原則
    第二條函釋之精神，認定給付員工之科技品位加給暨技術津貼可免納所得稅，並
    未示知員工．．．故國防部與中科院隱瞞此函示），而負責中科院國稅稽徵業務
    的地方機關桃園縣稅捐稽徵處大溪分處於八十年一月二十六日約談中科院，經中
    科院派員向承辦人羅肇松解釋未扣稅引用法條後，羅肇松表示理解，並願意摘錄
    要點向財政部賦稅署回報；更於同年四月八日以載明：「．．．研究加給係政府
    獎勵科技人員科技研究之工作補助費．．．」的釋示公函，再度駁回檢舉人的檢
    舉，並以其法定職權不開立核定稅額通知書補徵中科院所核發之研究補助（即品
    位加給或技術津貼），此一具有公法上效果之單方行政行為，又再度確認系爭研
    究補助是屬所得稅法第四條第八款前段為獎勵研究而有免稅之適用，故由此可見
    長久以來該管核課稅捐機關之所以不作為，也是因此見解而成為「不作為行政處
    分」（蓋作為或不作為俱屬單方行政行為）。如參照鈞院就「信賴保護原則」所
    為「．．．人民相信既存之法秩序．．．」「．．．人民信賴政府機關之決定．
    ．．」意旨，則既存之法秩序與政府機關之決定，已因有權解釋機關所為之行政
    處分而確立，致再審原告充分信賴，相信此為既存法秩序，並安排生涯規劃及處
    置財產。準此，縱核課主管機關及其上級督導機關事後因主管人事之更替而認知
    有所不同，改予核課所得稅，也不能因嗣後法規、命令之制定或修正，使再審原
    告遭受不能預見之損害，以保護人民即再審原告之既得權益。在此原則之適用下
    可知，縱然法令有追溯規定，但因已明確的禁止新制定或修正法規、命令有溯及
    既往效力，舉重以明輕，是以再審被告所屬大溪稽徵所八十三年一月二十二日北
    區國稅大溪審第八三○○一二七二號函件之通知、八十四年八月十四日台財稅第
    八四一六四一四一八號函釋暨行政院秘書長八十四年十月十七日台八十四財三七
    ○○七號函釋，核定系爭薪資所得（研究補助費或品位加給）應納稅之重新認定
    ，應於新處分作成之後方能發生效力，不能驟然推翻前面既有之法秩序，方足以
    維持人民對法秩序的信賴。
九、一般人民及輿論均為中科院非軍職人員抱屈，最高行政法院鍾院長亦建議由財政
    部、國防部協商解決，足見本件錯不在非軍職之員工。
十、綜上所述，財政部及其所屬各區國稅局認事用法明顯違反稅捐稽徵的法定程序正
    義及信賴保護原則，且其補課對象應為中科院及上級機關國防部、行政院，而不
    是非軍職員工。請求行言詞辯論及命中科院為訴訟參加，並廢棄原判決、撤銷一
    再訴願決定及原處分等語。
再審被告答辯意旨略謂︰
一、中科院之預算雖分別依計畫編列人事費支應其員工之各項給與，但實際上領受「
    科技品位加給」或「技術津貼」之非軍職人員，無論配屬之單位或參與不同計畫
    ，悉依該院所訂「科技人員品位加給支給標準表」、「技術員薪給標準表」之等
    級，每月按職級定額領取「科技品位加給」或「技術津貼」。該院與其聘僱人員
    之約定事項亦載明所指薪給，除實物代金及眷補費外，包括全部給與，是以該院
    非軍職人員所領受之「科技品位加給」或「技術津貼」，核屬其因提供勞務所取
    得之報酬，另再審被告於八十二年間曾派員前往該院現場瞭解結果，該院支付非
    軍職人員之「科技品位加給」及「技術津貼」係採按月給付方式，是依前揭法條
    及函釋規定，原核定以系爭薪資所得（研究補助費或品位加給）二二一、五八六
    元，併課當年度綜合所得額，核定應補稅額一○、四五七元，要無不合，請予維
    持。又本件核定發單補徵稅款，並未逾稅捐稽徵法第二十一條所定核課期間，再
    審原告所稱基於信賴利益不宜追溯補徵等節，殊無足採。
二、再審原告訴稱依所得稅法九十四條第一項規定，扣繳義務人即中科院主辦會計，
    有先行代納之義務，國稅局直接向中科院非軍職員工追課，有違該條法定之程序
    正義乙節，惟按「凡有中華民國來源所得之個人，應就其中華民國來源之所得，
    依本法規定，課徵綜合所得稅。」、「納稅義務人應於每年二月二十日起至三月
    底止，填具結算申報書，向該管稽徵機關，申報其上一年度內構成綜合所得總額
    ．．．，以及有關減免、扣除之事實，並應依其全年應納稅額減除暫繳稅額及尚
    未抵繳之扣繳稅額，計算其應納之結算稅額，於申報前自行繳納。．．．。」分
    別為所得稅法第二條及第七十一條第一項所明定。是本件再審原告既有前揭規定
    之應稅所得，即應依法合併申報綜合所得稅，其未依規定合併申報，再審被告據
    以併課補徵，要無不合。再審原告所訴原判決「適用法規錯誤」之理由，僅為其
    法律上見解之歧異，要難謂符合修正前行政訴訟法第二十八條第一款規定之要件
    ，請求駁回再審原告之訴等語。
    理  由
按修正前行政訴訟法第二十八條第一款所謂適用法規顯有錯誤，係指原判決所適用之
法規與該案應適用之現行法規相違背，或與解釋判例有所牴觸者而言。至於法律上見
解歧異，再審原告對之縱有爭執，要難謂為適用法規錯誤，而據為再審之理由。本件
再審原告八十年度綜合所得稅結算申報，漏報取自中科院之薪資所得二二一、五八六
元，再審被告乃核定補徵稅額一○、四五七元。再審原告不服，循序提起行政訴訟，
本院原判決以：按中華民國政府或外國政府，國際機構、教育、文化、科學研究機構
、團體，或其他公私組織，為獎勵進修、研究或參加科學或職業訓練而給與之學金
及研究、考察補助費等所得，免納所得稅。但受領之獎學金或補助費，如係為授與人
提供勞務所取得之報酬，不適用之，為行為時所得稅法第四條第八款所規定。又凡公
、教、軍、警、公私事業職工薪資及提供勞務者之所得，為薪資所得，該項所得之計
算，以在職務上或工作上取得之各種薪資收入為所得額；前項薪資包括薪金、俸給、
工資、津貼、歲費、獎金、紅利、各種補助費及按月或按年分期給付之退休金或養老
金。但為雇主之目的，執行職務而支領之差旅費、日支費及加班費不超過規定標準者
，及依同法第四條規定免稅之項目，不在此限，復為同法第十四條第一項第三類所明
定。又憲法規定提高從事教育、科學等工作者之待遇，並不表示該項工作者其所得享
有免稅之特權。再審原告指所得稅法第四條第八款但書之規定違憲云云，要無可取。
又本件中科院之預算雖分別依計畫編列人事費支應其員工之各項給與，但實際上領受
「品位加給」或「技術津貼」之非軍職人員，無論配屬之單位或參與不同計畫，均依
該院所訂「科技人員品位支給標準表」、「技術員薪給標準表」之等級，每月按職級
定額領取科技品位加給或技術津貼。且該院與其聘僱人員之約定事項亦載明所指薪給
，除實物代金及眷補費外，包括全部給與，其非軍職人員所領受之科技品位加給或技
術津貼，核屬其因提供勞務所取得之報酬，應無行為時所得稅法第四條第八款免納所
得稅規定之適用。況再審被告於八十二年間派員前往該院瞭解結果，其支付非軍職人
員之科技品位加給及技術津貼確係按月給付方式，復經中科院八十一年十一月三日（
八一）訓誠字第一六八七三號函致再審被告，說明該院各類薪資扣繳所得稅狀況：「
以該院於年度開始即訂有各項研究計畫，並按照研究計畫逐月實施。各項研究計畫除
一般經費外，為獎勵科技人員竭盡心智參與研發工作，另編列研發人員研究補助費及
技術津貼。為便利作業，研發人員研究補助費係採按月發放方式，再經由成本歸戶手
續，回歸計畫預算內（研究補助費採個案給付，必將增加人力及作業之負擔，不符經
濟效益）」等語。足見中科院給付非軍職員工之品位加給及技術津貼之所得，屬經常
性研究補助費給與，且依職級按月定額支給，為提供勞務所取得之報酬，依行為時所
得稅法第四條第八款但書及第十四條第三類之規定，核非屬免稅之薪資所得。系爭應
納稅款，既未逾稅捐稽徵法第二十一條所定核課期間，再審被告依上開行為時所得稅
法規定，發單補徵稅款，核與租稅法定原則無違。又軍事審判法第三條第一、二款係
指關於在軍事機關從事軍事工作之非軍職人員，因犯軍法而應受軍法審判者而言，於
本件應負公法上納稅義務之規定，無其適用。至所稱信賴保護原則，係指人民信賴政
府機關之決定，就其生活關係已有適當之安排，應給予保護或給予合理補償而言。本
件財政部（六十八）台財稅字第三八五○一號函釋說明：「一、凡依職級按月定額發
給者，應屬研究人員之薪資所得，應於給付時應依法辦理扣繳，所得人並應於年度結
算申報時合併申報課稅。二、如係按研究計畫個案給付、並非通案按職級按月給付者
，則為研究補助費，依法可免納所得稅。三、如屬第一種情形，中科院以往未依法扣
繳，所得人以往年度亦未申報納稅者，應即請中科院轉知各所得人自行向稽徵機關補
報並補繳應納稅款，可免予處罰，自六十九年一月起，中科院應於給付時依法扣繳，
所得人應於每年終後合併申報綜合所得稅。．．．」並未就系爭依職級按月定額發給
之所得為應予免稅之承諾，自無信賴保護原則之適用。且首揭所得稅法之規定自五十
二年制訂迄今一直未變更，應自頒布時生效適用。再審原告主張上開函釋為補充法律
解釋，自不應產生追溯問題云云，並無可取。另納稅義務人如有所得稅法第十四條第
一項各類之所得，即應依同法第七十一條規定申報納稅，而所得稅法第九十五條之規
定，僅係為加強課稅資料之正確性，授予稽徵機關調查及督促扣繳義務人對於扣繳報
告之確實，是尚不因稽徵機關未為調查或督促扣繳義務人，即認納稅義務人就其取得
之所得不負申報納稅之義務。又所得稅法第九十四條固規定「扣繳義務人於扣繳稅款
時，應通知納稅義務人，並依本法第九十二條之規定，填具扣繳憑單發給納稅義務人
，如原扣稅額與稽徵機關核定稅額不符時，扣繳義務人於繳納稅款後，應將溢扣之款
退還納稅義務人；不足之數由扣繳義務人補繳，但扣繳義務人得向納稅義務人追償之
。」惟此乃課與扣繳義務人有關扣繳義務之規定，而非用以免除納稅義務人之納稅義
務，或變更納稅義務人之納稅義務順位。本件再審原告既有就本件所得繳納所得稅之
義務，再審被告向再審原告開徵本件所得稅，即無不合。另再審原告主張財政部八十
七年二月十六日台財稅字八六一九○二一五三號函所示中小學教師課外輔導所得自八
十七年始起課所得稅，中科院之軍職人員之技術津貼，現仍免稅，顯失公平等節，查
本件再審原告之所得應課徵所得稅，係行為時所得稅法第四條第八款之規定，該條文
自五十二年公布施行後，再審原告即有依該法繳納所得稅之義務，且財政部早於六十
八年間即以六十八年十一月三十日台財稅第三八五○一號函再次揭示此意旨，已如前
述；又此與前開中小學教師課外輔導所得應自何時起課所得稅，軍職人員之所得應否
免稅，並非一事，再審原告自不得據各該事例謂本件所得亦不得起課所得稅。且所得
稅法就不同之所得如何課徵所得稅，定有不同之規定，原屬立法上之需要，再審原告
未具與他人相同之資格，而於稅捐之課徵上有所差異，事屬正常。此與憲法保障人民
之平等權原無牴觸，再審原告主張國防部核定發給對象除中科院非軍職人員外，尚涵
蓋中科院軍職人員及各軍種軍職及非軍職人員，而該等人員就是項給予仍維持免稅，
姑不論是項給付之性質為何，相同的事件，在沒有正當理由下，未為相同之處理，即
產生差別待遇，有違平等原則。另台灣省衛生處依據行政院核定加強農村保健計畫設
置之醫師醫學研究助金，既係勵對醫學特定研究而給與者，可適用免稅之規定，
而再審原告所領之品位加給（技術津貼）則為勵對軍事科學特定研究而給與者，卻
不能免稅，亦有違反平等原則云云，尚不足採。從而，再審被告依據首揭法律規定，
課徵再審原告本件系爭所得稅，無違憲法第一百六十五條、第一百七十一條及中央法
規標準法第十一條之規定。原處分洵無違誤，一再訴願決定，遞予維持，俱無不合。
再審原告起訴意旨，難謂為有理由。又本件事證已極明確，再審原告請求行言詞辯論
，及命中科院參加訴訟，並無必要等語，乃依修正前行政訴訟法第二十六條後段，判
決駁回再審原告在前訴訟程序之訴。核其所適用之法規與該案應適用之現行法規並無
違背，與解釋判例，亦無牴觸，並無所謂適用法規顯有錯誤之情形。且查修正前訴願
法第二條係規定：「本法所稱行政處分，謂中央或地方機關基於職權，就特定具體事
件所為發生公法上效果之單方行政行為。中央或地方機關對於人民依法聲請之案件，
於法定期間應作為而不作為，致損害人民之權利或利益者，視同行政處分。」本件再
審被告或其他稅捐稽徵機關就再審原告之系爭所得並未曾作出任何免稅之行政處分；
再審原告於再審被告為本件之核課前，亦未曾就系爭所得向再審被告或其他稅捐稽徵
機關依法聲請為行政處分，並無再審被告或其他稅捐稽徵機關於法定期間應作為而不
作為，致損害再審原告之權利或利益之情事，自不得視為再審被告有以不作為同意系
爭所得免稅之行政處分。又財政部及行政院依法無權同意，事實上亦從未同意系爭所
得免稅，自無應重新函示方能起課之問題。財政部六十八年台財稅第三八五○一號函
及行政院台八十四財三七○○七號函，均稱系爭所得應依法課稅，並未變更再審原告
之權利、義務；又系爭所得不屬行為時所得稅法第四條第八款前段所定免納所得稅之
範圍，而屬該條款但書應納所得稅之標的，且該條款迄未修正變更，已如前述，則無
論中科院是否有依法代為扣繳所得稅，是否每年依法核發扣繳憑單，及稅捐稽徵機關
有無盡到稽徵之責任，均不影響再審原告自始應依法繳納所得稅之義務。原處分並未
違反中央法規標準法第一條、第五條、第六條、第十六、第十七、第十八條、所得稅
法第九十四條第一項、第八十九條第二項之規定及稅捐稽徵法第四十八條之三之從新
從優原則。系爭所得依法自始即應繳納所得稅，則財政部是否公布上開課徵系爭所得
稅之函示，均不影響再審原告納稅之義務，更無牴觸「租稅法律主義」可言。再審原
告以前揭事實欄所載理由，主張原判決適用法規顯有錯誤，核屬法律上見解之歧異，
揆諸首揭說明，尚不得據為再審之原因。從而再審原告起訴主張原判決有行政訴訟法
第二百七十三條第一項第一款（即修正前第二十八條第一款）之再審事由提起本件再
審之訴，殊難認有再審理由，應予駁回。本件事實已臻明確，無行言詞辯論及命中科
院參加訴訟之必要；關於行政訴訟法第二百七十三條第一項第十一款、第十三款、第
十四款（修正前行政訴訟法第二十八條第十款）部分，本院另以裁定駁回，均併此
明。
據上論結，本件再審之訴為無理由，爰依行政訴訟法施行法第二條、行政訴訟法第二
百七十八條第二項、第九十八條第三項前段，判決如主文。
中    華    民    國      九十       年      一      月       五        日
                    最 高 行 政 法 院  第 四 庭
                                審 判 長 法  官      葉  振  權
                                         法  官      林  家  惠
                                         法  官      姜  仁  脩
                                         法  官      吳  錦  龍
                                         法  官      吳  明  鴻
右  正  本  證  明  與  原  本  無  異
                                         法院書記官  張  惠  美
中    華    民    國      九十       年      一      月       八        日


司法院資訊處製作；財團法人民間司法改革基金會備份。
